【裁判字號】    97,訴,1484
【裁判日期】    980508
【裁判案由】    返還犯罪被害補償金
【裁判全文】
臺灣臺南地方法院民事判決              97年度訴字第1484號
原      告  臺灣臺南地方法院檢察署
法定代理人  丙○○
訴訟代理人  謝曉雯
            乙○○
被      告  甲○○
上列當事人間請求返還犯罪被害補償金事件，經本院於民國98年
4月23日言詞辯論終結，判決如下：
    主  文
被告應給付原告新臺幣壹佰零肆萬捌仟伍佰壹拾壹元，及自民國
九十七年十二月五日起至清償日止，按週年利率百分之五計算之
利息。
訴訟費用新臺幣壹萬貳仟玖佰玖拾伍元由被告負擔。
    事  實  及  理  由
壹、程序方面：
一、按訴狀送達後，原告不得將原訴變更或追加他訴。但擴張或
    減縮應受判決事項之聲明者，不在此限，民事訴訟法第255
    條第1項第3款定有明文。本件原告原起訴請求「被告應給付
    原告新臺幣（下同）1,048,511元，及自原告支付補償金之
    翌日即民國97年5月2日起至清償日止，按週年利率百分之5
    計算之利息。」，嗣於本院審理中更正聲明為「被告應給付
    原告1,048,511元及自起訴狀繕本送達之翌日起至清償日止
    ，按週年利率百分之5計算之利息。」，核係減縮應受判決
    事項之聲明，揆諸上開規定，尚無不合，應予准許。
二、本件被告經合法通知，未於言詞辯論期日到場，核無民事訴
    訟法第386條所列各款情形，爰依原告之聲請，由其一造辯
    論而為判決。
貳、實體方面：
一、原告起訴主張：
  (一)按因故意或過失，不法侵害他人權利者，負損害賠償責任；
    不法侵害他人身體或健康者，對於被害人因此喪失或減少勞
    動能力，或增加生活上需要時，應負損害賠償責任，民法第
    184條第1項前段、第193條第1項分別定有明文，本件被告於
    95年12月25日晚間11時30分許，在臺南縣學甲鎮○○里○○
    路202-19號被害人陳冠達住處，因細故與被害人陳冠達發生
    爭執，竟持高爾夫球桿重擊被害人陳冠達頭部，致被害人陳
    冠達受有開放性顱骨骨折併左側顱內出血等重傷害，被告此
    重傷害行為並經本署檢察官提起公訴，被害人陳冠達因此傷
    害支付醫療費用並受有勞動能力減少之損害，依上開法條規
    定，被告自應對被害人陳冠達負損害賠償責任。
  (二)按國家於支付犯罪被害補償金後，於補償金額範圍內，對犯
    罪行為人或依法應負賠償責任之人有求償權。前項求償權，
    由支付補償金之地方法院或其分院檢察署行使。犯罪被害人
    保護法第12條第l項、第2項定有明文。被害人陳冠達因被告
    上開之重傷害行為而受傷，因此依犯罪被害人保護法向原告
    申請因犯罪被害所支出之醫療費用49,511元及減少勞動能力
    或增加生活上需要費用1,000,000元，並經原告犯罪被害人
    補償審議委員會決定共補償1,048,511元（包括醫療費用48,
    511元與勞動能力減少之補償1,000,000元），並於97年5月1
    日如數支付無訛，此有原告犯罪被害人補償審議委員會96年
    度補審字第47號決定書、被害人具領收據等各1份足憑，揆
    諸上開說明，原告於前開補償範圍內得向犯罪行為人即被告
    求償等語。並聲明：請求判決如主文第1項所示。
二、被告經合法通知，未於言詞辯論期日到場，亦未提出任何書
    狀作何聲明或陳述。
三、本院得心證之理由：
  (一)原告主張被告於95年12月25日晚間11時30分許，在臺南縣學
    甲鎮○○里○○路202-19號被害人陳冠達住處，因細故與被
    害人陳冠達發生爭執，竟持高爾夫球桿重擊被害人陳冠達頭
    部，致被害人陳冠達受有開放性顱骨骨折併左側顱內出血等
    重傷害之事實，業據其提出臺灣臺南地方法院檢察署檢察官
    96年度營偵字第431號起訴書1份附卷可佐，並經本院依職權
    調取本院96年度訴字第695號刑事卷宗（含臺灣臺南地方法
    院檢察署96年度核交字第1054號及96年度營偵字第431號偵
    查卷、臺南縣警察局學甲分局刑案南縣學警偵字第09600007
    76號警卷）查閱無訛。
  (二)而被告於警詢中雖坦承其有持高爾夫球桿揮擊被害人陳冠達
    頭部之事實，惟辯稱係因被害人陳冠達持水果刀向其揮來揮
    去，其才會持高爾夫球桿要打掉被害人陳冠達手持的水果刀
    ，但不小心打到被害人陳冠達的頭部云云。然查，被告持高
    爾夫球桿揮擊被害人陳冠達之頭部，致被害人陳冠達受有開
    放性顱骨骨折併左側顱內出血等重傷害之事實，已據被害人
    即證人陳冠達於警詢及偵查中證述明確（見上開警卷第4至6
    頁、臺灣臺南地方法院檢察署96年度核交字第1054號偵查卷
    第4頁），並有國立成功大學醫學院附設醫院96年1月4日診
    斷證明書影本1紙在卷可憑。參以案發時在場之證人黃小滿
    於警詢時證稱：（被告因何事毆打被害人陳冠達？）因被害
    人陳冠達不知是何原因將我強壓在沙發上，又持水果刀割傷
    我的左手臂，被告看見後對被害人陳冠達說你在做什麼，被
    害人陳冠達就倒下了；（問：被告持何物毆打被害人陳冠達
    ？打幾下？毆打何處？）因當時被害人陳冠達將我壓在沙發
    上，所以我沒有看見被告如何毆打被害人陳冠達，我只知道
    是被告毆打被害人陳冠達，但沒看見他拿什麼東西等語（見
    上開警卷第8頁），可知證人黃小滿已明確證述被告看見被
    害人陳冠達在沙發上之行為後即對被害人陳冠達說其在做什
    麼，之後被害人陳冠達隨即倒下一情屬實，復依在場證人黃
    小滿上開所證述當時其等之現場相對位置視之，倘被害人陳
    冠達當時有持水果刀向被告為揮舞之動作，證人黃小滿必能
    對此行為親所見聞，惟證人黃小滿當時並未見聞被害人陳冠
    達有此揮舞水果刀之行為，足見被害人陳冠達於案發當時並
    無持水果刀向被告為揮來揮去之動作，故被告前開所為係因
    被害人陳冠達持水果刀向其揮來揮去，其才會持高爾夫球桿
    要打掉被害人陳冠達手持的水果刀，而不慎打到其頭部之辯
    解，無可採信，是應認被告持高爾夫球桿揮擊被害人陳冠達
    頭部一情，確屬事實。再觀被害人陳冠達頭部所受開放性顱
    骨骨折併左側顱內出血之傷勢並非輕微，顯見被告當時持高
    爾夫球桿向被告頭部揮擊之力道甚猛，又頭部係人體之要害
    部位，頭部受重擊可能導致顱內出血、腦部損傷，可造成肢
    體癱瘓，為眾所周知之事，被告竟仍攻擊被害人陳冠達之頭
    部，可見被告攻擊被害人陳冠達頭部當時，對被害人陳冠達
    可能因此受重傷之事實發生有預見，且不違背其本意，堪認
    被告確有使被害人陳冠達受重傷之故意（另據被告案發當時
    見被害人陳冠達倒下後，未再下殺手，且先以機車載證人黃
    小滿離開現場後，復返回案發現場向甫回家之訴外人陳品臻
    表示被害人陳冠達跌倒受傷並協助送醫一情，亦據證人陳品
    臻於警詢時證述屬實，可認被告無殺人故意）。
  (三)又被告已於相當時期受合法之通知，而未於言詞辯論期日到
    場爭執，亦未提出任何書狀作何有利於己之聲明或答辯以供
    本院審酌，本院綜合上開證據資料及說明，認堪信原告之主
    張為真實。
  (四)按因故意或過失，不法侵害他人權利者，負損害賠償責任；
    不法侵害他人身體或健康者，對於被害人因此喪失或減少勞
    動能力，或增加生活上需要時，應負損害賠償責任，民法第
    184條第1項前段、第193條第1項分別定有明文。本件被告故
    意以上開行為加害被害人陳冠達之身體，致被害人陳冠達受
    有前揭傷害，已經本院認定說明如上，是被害人因此所支付
    之醫療費用及因勞動能力減少之損害，依上開規定，自得向
    被告請求負損害賠償責任。茲將被害人陳冠達得請求被告賠
    償之費用，分述如下：
  1.醫療費用部分：被告之侵權行為致被害人陳冠達受傷而須就
    醫治療，並支出如附表所示之金額共計49,511元，有原告提
    出之佳里綜合醫院收費收據影本1紙、國立成功大學醫學院
    附設醫院收據影本8紙在卷可稽，惟其中附表所示之證明書
    費及拷貝費共1000元非屬醫療費用，不應准許，而應予扣除
    外，其餘48,511元核屬醫療必須費用，該部分自得請求被告
    賠償。
  2.喪失或減少勞動能力之部分：被害人陳冠達因被告之侵權行
    為而受有前揭傷害，本院檢附被害人陳冠達之病歷資料及殘
    廢等級給付標準等文件向國立成功大學醫學院附設醫院函詢
    被害人陳冠達所受前揭傷勢經治療後之目前身體狀況符合之
    殘廢等級及減少勞動能力之程度等問題，經該院函覆：「殘
    廢等級符合神經系統機能遺存顯著障害，終身只能從事輕便
    工作（屬神經障害第7等級殘廢）。」等語，有國立成功大
    學醫學院附設醫院於98年2月23日成附醫復字第0980002675
    號函及所附病患診療資料摘錄表各1份附卷可稽，可證被害
    人陳冠達經治療後仍不能完全康復，且因其神經系統機能之
    障害，其終身只能從事輕便之工作，其勞動能力較一般人明
    顯低下，依勞工保險殘廢給付標準表及各殘廢等級喪失或減
    少勞動能力比率表，被害人陳冠達為第七級殘障（障害項目
    第八項），勞動能力喪失比率達百分之69.21。又雖無證據
    可證明被害人陳冠達於案發當時有固定職業，惟其身體健康
    並無問題，自可從事一般勞動工作，苟非因被告之傷害，應
    有另謀職業之機會，其因被告之傷害而致其減少勞動能力，
    自可請求喪失或減少勞動能力之損害賠償（最高法院59年台
    上字第1713號判決意旨參照）。被害人陳冠達為58年2月21
    日出生，在95年12月25日系爭事故發生時為37歲，依此計算
    工作至勞動基準法第54條第1項第1款規定之勞工法定退休年
    齡即60歲，其工作年限為23年，依最高法院61年度台上字第
    1987號判例，其勞動能力喪失之計算標準，應以其能力在通
    常情形所能取得之收入為準，又依行政院勞委會95年所公布
    之最低基本工資為每月15,840元，據此，依霍夫曼計算法計
    算被害人陳冠達23年間所喪失之勞動能力為2,961,458元【
    年別5%複式霍夫曼計算法（第一年不扣除中間利息），其計
    算式為：[190080*15.00000000（此為應受扶養23年之霍夫
    曼係數）]=0000000（小數點以下四捨五入）】，該部分之
    損失亦得請求被告賠償。
  (五)按因犯罪行為被害而死亡者之遺屬或受重傷者，得申請犯罪
    被害補償金；因被害人受傷所支出之醫療費用，最高不得逾
    四十萬元，受重傷被害人所減少之勞動能力或增加之生活上
    需要，最高金額不得逾100萬元；依前開規定請求補償金之
    人，已受有社會保險、損害賠償給付或因犯罪行為被害依其
    他法律得受之金錢給付，應自犯罪被害補償金中扣除，國家
    於支付犯罪被害補償金後，於補償金額範圍內，對犯罪行為
    人或依法應負賠償責任之人有求償權。前項求償權，由支付
    補償金之地方法院或其分院檢察署行使，犯罪被害人保護法
    第4條第1項、第9條第1項第1款、第4款、第11條、第12條第
    1項、第2項前段分別定有明文。本件被害人陳冠達因被告之
    犯罪行為而受傷，得向被告請求賠償醫療費48,511元，及勞
    動能力喪失之損害賠償2,961,458元，已如前述，原告以臺
    灣臺南地方法院檢察署96年度補審字第47號決定書，對被害
    人陳冠達在犯罪被害人保護法第9條第1項第1款範圍內補償
    醫療費用48,511元，及在同條項第4款範圍內補償勞動能力
    喪失之金額1,000,000元，總計為1,048,511元，並於97年5
    月1日一次支付等情，既有臺灣臺南地方法院檢察署犯罪被
    害人補償審議委員會96年度補審字第47號決定書影本、具領
    收據各1份附卷可佐，則原告於上開補償金額範圍內，依犯
    罪被害人保護法第12條第1項、第2項前段規定，對犯罪行為
    人即被告行使求償權，訴請被告給付1,048,511元，及自起
    訴狀繕本送達翌日即97年12月5日起至清償日止，按週年利
    率百分之5計算之法定遲延利息，為有理由，應予准許。
四、末按法院為終局判決時，應依職權為訴訟費用之裁判；訴訟
    費用，由敗訴之當事人負擔，民事訴訟法第87條第1項、第7
    8條分別定有明文，參酌同法第91條第1項規定法院未於訴訟
    費用之裁判確定其費用額者，例外第一審受訴法院於該裁判
    有執行力後，始依聲請以裁定確定之立法意旨，本院應於本
    件判決時，一併確定兩造應負擔之訴訟費用額。查本件訴訟
    費用計有第一審裁判費11,395元及公示送達登報費1,600元
    ，核其訴訟費用額為12,995元，爰依職權確定上開訴訟費用
    由敗訴之被告負擔。
五、據上論結，原告之訴為有理由，依民事訴訟法第78條、第87
    條第1項，判決如主文。
中    華    民    國    98    年     5    月    8    日
                  民事第三庭    審判長法  官  高榮宏
                                      法  官  田玉芬
                                      法  官  黃聖涵
以上正本係照原本作成。
如不服本判決，應於送達後廿日內，向本院提出上訴狀並表明上
訴理由，如於本判決宣示後送達前提起上訴者，應於判決送達後
廿日內補提上訴理由書（須附繕本）。
中    華    民    國    98    年     5    月    8    日
                                      書記官  朱小萍
 附表：
┌──┬──────┬──────┬───┬────┬─────┐
│編號│    日期    │    項目    │ 金額 │核准金額│   備註   │
├──┼──────┼──────┼───┼────┼─────┤
│ 1  │95年12月26日│佳里綜合醫院│5,799 │5,399   │400元為拷 │
│    │            │            │      │        │貝費      │
├──┼──────┼──────┼───┼────┼─────┤
│ 2  │95年12月26日│成大醫院收據│1,029 │1,029   │          │
├──┼──────┼──────┼───┼────┼─────┤
│ 3  │95年12月26日│成大醫院收據│29,297│29,097  │200元為證 │
│    │至96年1月4日│            │      │        │明書費    │
├──┼──────┼──────┼───┼────┼─────┤
│ 4  │96年3月5日  │成大醫院收據│   100│       0│100元證明 │
│    │            │            │      │        │書費      │
├──┼──────┼──────┼───┼────┼─────┤
│ 5  │96年1月9日  │成大醫院收據│   440│     440│          │
├──┼──────┼──────┼───┼────┼─────┤
│ 6  │96年5月1日  │成大醫院收據│   530│     530│          │
├──┼──────┼──────┼───┼────┼─────┤
│ 7  │96年8月2日至│成大醫院收據│11,326│11,226  │100元為證 │
│    │96年8月8日  │            │      │        │明書費    │
├──┼──────┼──────┼───┼────┼─────┤
│ 8  │96年4月3日  │成大醫院收據│   200│     200│          │
├──┼──────┼──────┼───┼────┼─────┤
│ 9  │96年4月3日  │成大醫院收據│   790│     590│200元為證 │
│    │            │            │      │        │明書費    │
├──┼──────┼──────┼───┼────┼─────┤
│    │    合計    │            │49,511│48,511  │          │
├──┴──────┴──────┴───┴────┴─────┤
│以上日期皆為民國，金額皆為新臺幣。                            │
└───────────────────────────────┘


司法院資訊處製作；財團法人民間司法改革基金會備份。
